ACORDAO-COMPLETO-2556810

ACÓRDÃO 7031/2022 ATA 39/2022 - SEGUNDA CÂMARA

VISTOS, relatados e discutidos estes embargos de declaração, opostos pela Fundação Padre Leonel Franca contra o Acórdão 3293/2022-TCU-Segunda Câmara (retificado pelo Acórdão 3883/2022-TCU-Segunda Câmara) , por meio do qual o Tribunal, entre outras medidas, rejeitou parcialmente as alegações de defesa da embargante e fixou novo e improrrogável prazo de 15 dias para recolhimento do débito,
ACORDAM os Ministros do Tribunal de Contas da União, reunidos em sessão da Segunda Câmara, diante das razões expostas pelo Relator, em: 
9.1. com fundamento no art. 1º, § 1º, da Lei 9.873/1999 c/c o art. 8º da Resolução-TCU 344/2022, reconhecer a prescrição das pretensões punitiva e ressarcitória;
9.2. com fundamento nos arts. 32, inciso II, e 34 da Lei 8.443/1992, conhecer dos presentes embargos de declaração e considerar prejudicado o seu exame;
9.3. comunicar a embargante e a Financiadora de Estudos e Projetos a respeito deste acórdão; e
9.4. arquivar o processo.

Embargos de declaração contra decisão que rejeitou parcialmente alegações de defesa e fixou novo e improrrogável prazo para recolhimento de débito apurado em tomada de contas especial referente a convênio firmado para implantar o "Programa CTPetro, destinado a pesquisas na área de prospecção e extração de petróleo, com recursos do Fundo Nacional de Desenvolvimento Científico e Tecnológico.

Segunda Câmara

Financiadora de Estudos e Projetos (Finep).

3. Embargante: Fundação Padre Leonel Franca (28.019.214/0001-29).

13.1. Ministros presentes: Augusto Nardes (na Presidência), Bruno Dantas (Relator) e Antonio Anastasia.
13.2. Ministro-Substituto presente: Marcos Bemquerer Costa.

BRUNO DANTAS

Ministro-Substituto André Luís de Carvalho.

Trata-se de embargos de declaração opostos pela Fundação Padre Leonel Franca (peças 96/100 e 107) contra o Acórdão 3293/2022-TCU-Segunda Câmara (retificado pelo Acórdão 3883/2022-TCU-Segunda Câmara) 
2.	No acórdão recorrido, o Tribunal, ao acolher o voto proferido pelo então relator (Ministro-Substituto André Luís de Carvalho) , deliberou o seguinte (peças 88 e 103) :
"VISTOS, relatados e discutidos estes autos de tomada de contas especial instaurada pela Financiadora de Estudos e Projetos (Finep) em desfavor da Fundação Padre Leonel Franca, como entidade vinculada à Pontifícia Universidade Católica do Rio de Janeiro (Faculdades Católicas) , diante da parcial impugnação dos dispêndios inerentes ao Convênio nº 65.99.0454.00 destinado à implantação do 'Programa CTPetro' para pesquisas na área de prospecção e extração de petróleo sob o valor original de R$ 6.110.000,00 em recursos federais provenientes do Fundo Nacional de Desenvolvimento Científico e Tecnológico (FNDCT) , sem a contrapartida, contudo, da convenente, tendo a vigência do ajuste sido estipulada para o período de 27/12/1999 a 26/12/2001; 
ACORDAM os Ministros do Tribunal de Contas da União, reunidos na Sessão da 2ª Câmara, ante as razões expostas pelo Relator, em: 
9.1. promover a exclusão da Pontifícia Universidade Católica do Rio de Janeiro (Faculdades Católicas) na presente relação processual diante dos elementos de convicção até aqui obtidos pelo TCU; 
9.2. rejeitar parcialmente as correspondentes alegações de defesa oferecidas pela Fundação Padre Leonel Franca; 
9.3. fixar o novo e improrrogável prazo de 15 (quinze) dias, nos termos do art. 12, §§ 1º e 2º, da Lei n.º 8.443, de 1992, e do art. 202, §§ 2º e 3º, do RITCU, para que a Fundação Padre Leonel Franca comprove, perante o Tribunal, nos termos do art. 214, III, 'a', do RITCU, o recolhimento do correspondente débito em favor do Fundo Nacional de Desenvolvimento Científico e Tecnológico (FNDCT) , com a atualização monetária até o efetivo recolhimento, nos termos da legislação em vigor, sob as seguintes condições:
 (...) 
9.4. informar à aludida responsável que a liquidação tempestiva do débito, com a incidência apenas da atualização monetária, sanará o processo e permitirá que as suas contas sejam julgadas regulares com ressalva, dando-lhe quitação, ao passo que, de outra sorte, o não recolhimento da dívida ensejará o julgamento pela irregularidade das contas, com a condenação em débito, não só atualizado, mas, aí, acrescido de juros de mora, nos termos do art. 202, §§ 3º e 4º, do RITCU; 
9.5. autorizar, caso requerido, nos termos do art. 26 da Lei n.º 8.443, de 1992, e do art. 217 do RITCU, o parcelamento das dívidas fixadas por este Acórdão em até 36 (trinta e seis) parcelas mensais e sucessivas, com a devida atualização monetária e os correspondentes acréscimos legais, esclarecendo à responsável que a falta de pagamento de qualquer parcela importará no vencimento antecipado do saldo devedor, sem prejuízo das demais medidas legais; e 
9.6. enviar a cópia do presente Acórdão, com o Relatório e a Proposta de Deliberação, à aludida responsável, para ciência e adoção das providências cabíveis dentro do prazo assinalado."
3.	A embargante alega que a deliberação recorrida estaria eivada de omissões, contradição e obscuridade quanto ao exame de alegações apresentadas na sua defesa e, ainda, de contradição no que tange à autorização de pagamento do débito em até 36 parcelas, diante de proposta feita oralmente na sessão de julgamento pelo relator.
4.	Também há referência nos embargos ao Acórdão 2155/2022-TCU-Segunda Câmara (relatoria do Ministro-Substituto Marcos Bemquerer Costa) , que teria dado solução distinta à adotada neste processo apesar de se tratar de situações semelhantes.
5.	Diante das questões aduzidas, a Fundação Padre Leonel Franca finaliza o expediente com o seguinte pedido: 
"Por tudo o que foi exposto anteriormente, a embargante pede e espera sejam conhecidos e providos estes embargos de declaração, integrando-se o julgado. Confia, nesse sentido, que sanadas as omissões e contradições apontadas, será revista a conclusão final, determinando-se o arquivamento do processo em relação à embargante, seja em razão das nulidades arguidas, seja porque consumado o prazo prescricional, ou, ainda porque em relação à embargante, assim como à PUC, também, não estão presentes os pressupostos de constituição e desenvolvimento válido e regular do processo, pois decorridos quase 20 anos desde os fatos e o seu chamamento ao processo, em dezembro de 2021. Ou, ainda, porque são improcedentes as imputações feitas à embargante, inexistindo dano ao erário a ser ressarcido. 
Caso assim não se entenda, pede-se que sejam acolhidas as razões deduzidas no capítulo 3 supra, para excluir do débito imputado à embargante os valores relativos ao período abrangido pela primeira Prestação de Contas (27.12.1999 a 31.12.200) e para que passe a constar a autorização para que o parcelamento da dívida se dê em 72 vezes, como deliberado por essa Câmara, na sessão de julgamento."
	É o relatório.

Sylvia Braga Tavares Paes (OAB/RJ 77.583) e outros, representando a Fundação Padre Leonel Franca; Cristiana Muanis Trindade (OAB/RJ 83.337) e outra, representando as Faculdades Católicas.

Subprocurador-Geral Lucas Rocha Furtado.

TOMADA DE CONTAS ESPECIAL. FUNDO NACIONAL DE DESENVOLVIMENTO CIENTÍFICO E TECNOLÓGICO (FNDCT). CONVÊNIO. IMPUGNAÇÃO PARCIAL DAS DESPESAS INCORRIDAS COM RECURSOS FEDERAIS TRANSFERIDOS. NÃO COMPROVAÇÃO DA BOA E REGULAR EXECUÇÃO FINANCEIRA DO OBJETO PACTUADO. CITAÇÃO. EXCLUSÃO DA ENTIDADE EXECUTORA DO AJUSTE DA RELAÇÃO PROCESSUAL. REJEIÇÃO PARCIAL DAS ALEGAÇÕES DE DEFESA DA CONVENENTE. FIXAÇÃO DE NOVO E IMPRORROGÁVEL PRAZO PARA RECOLHIMENTO DO DÉBITO. EMBARGOS DE DECLARAÇÃO. RECONHECIMENTO, DE OFÍCIO, DA PRESCRIÇÃO DAS PRETENSÕES PUNITIVA E RESSARCITÓRIA. DETERMINAÇÃO PARA ARQUIVAR OS AUTOS. CONHECIMENTO E PREJUDICIALIDADE DO EXAME DOS EMBARGOS.

TOMADA DE CONTAS ESPECIAL (TCE)

não atuou.

Estes embargos de declaração foram opostos pela Fundação Padre Leonel Franca contra o Acórdão 3293/2022-TCU-Segunda Câmara, retificado pelo Acórdão 3883/2022-TCU-Segunda Câmara, ambos de relatoria do Ministro-Substituto André de Carvalho. 
2.	A tomada de contas especial (TCE) originária deste processo foi instaurada pela Financiadora de Estudos e Projetos (Finep) em virtude de impugnação parcial das despesas referentes ao Convênio 65.99.0454.00, firmado, em 27/12/1999, por aquela entidade com a Fundação Padre Leonel Franca, sendo executora as Faculdades Católicas.
3.	O convênio visou a implantar o "Programa CTPetro" para pesquisas na área de prospecção e extração de petróleo com recursos, no valor de R$ 6.110.000,00, do Fundo Nacional de Desenvolvimento Científico e Tecnológico (FNDCT) , e o prazo para prestação de contas venceu em 30/8/2003.
4.	No acórdão recorrido, o Tribunal, entre outras medidas, rejeitou parcialmente as alegações de defesa da embargante e fixou novo e improrrogável prazo de 15 dias para recolhimento do débito apurado neste feito.
5.	A dívida decorreu de pagamento de despesas sem a devida comprovação do recebimento do produto ou da prestação do serviço, no montante histórico de R$ 1.264.052,51.
6.	Nesta oportunidade, a fundação alega, em suma, que a deliberação embargada conteria:
6.1. omissões, contradição e obscuridade quanto ao exame de alegações apresentadas na defesa;
6.2. contradição quanto à autorização de pagamento do débito em até 36 parcelas, em vista da proposta feita - e aprovada - oralmente na sessão de julgamento pelo relator de que o parcelamento ocorresse em 72 prestações;
6.3. solução distinta da adotada pelo TCU no Acórdão 2155/2022-TCU-Segunda Câmara (relator Ministro-Substituto Marcos Bemquerer Costa) , apesar de se tratar de situações semelhantes.
7.	Inicialmente, acerca da natureza dos embargos declaratórios, é relevante transcrever o seguinte excerto do Acórdão 1218/2015-TCU-Plenário (relator o Ministro José Múcio Monteiro) : 
"Antes de tratar especificamente dos argumentos trazidos pelos embargantes, lembro que essa espécie recursal, cujo objetivo é sanar eventuais omissões, obscuridades ou contradições, não deve ser manejada para rediscussão de mérito, o que representa, na prática, a possibilidade de repetição de um mesmo recurso, ferindo os princípios da singularidade, da isonomia e da celeridade processual. Os embargos declaratórios devem ter como fundamentação a obscuridade (falta de clareza na redação do julgado) , contradição (existência de proposições inconciliáveis entre si) e omissão (falta de pronunciamento judicial sobre matéria que deveria ter sido apreciada pelo juiz) ." 
8.	Neste caso, os embargos devem ser conhecidos, com fundamento nos arts. 32, inciso II, e 34 da Lei 8.443/1992, uma vez que foram suscitados os vícios de omissão, contradição e obscuridade e que se encontram satisfeitos os requisitos atinentes à espécie. 
9.	Dito isso, observo que os supostos vícios quanto ao exame de alegações de defesa (subitem 6.1, retro) referem-se aos seguintes pontos:
9.1. necessidade de retificação do demonstrativo de débito para exclusão de valores relativos ao período de 27/12/1999 até 31/12/2000, no total histórico de R$ 563.085,01, que estariam abrangidos pela prestação de contas aprovada;
9.2. nulidade decorrente de supressão pela Finep de documentos primordiais à defesa e de não indicação pela entidade dos motivos de anular o ato que aprovou as contas;
9.3. prescrição quinquenal ou intercorrente da pretensão ressarcitória, conforme dispositivos da Lei 9.873/1999 e entendimento firmado pelo Supremo Tribunal Federal (STF) na deliberação sobre o Tema 899 da Repercussão Geral, ou mesmo considerando o prazo de dez anos então adotado pelo TCU; e
9.4. tratamento diferenciado à embargante comparativamente ao dispensado à executora do convênio, pois as Faculdades Católicas foram excluídas da relação processual por prejuízo ao pleno exercício da ampla defesa. 
10.	Diante da recente deliberação no TC Processo 008.702/2022-5 (Acórdão 2285/2022-TCU-Plenário) , que resultou na Resolução-TCU 344/2022, cabe iniciar a análise dos argumentos recursais pela questão da prescrição (subitem 9.3 deste voto) , porquanto, sendo matéria de ordem pública, pode prejudicar o exame das demais alegações e, consequentemente, do próprio recurso.
11.	Isso porque, por intermédio do referido acórdão, este Tribunal alterou seu entendimento a respeito das pretensões punitiva e ressarcitória, acatando entendimento do STF, em especial as deliberações no Recurso Extraordinário 636.886 (Tema 899 da Repercussão Geral) e na Ação Declaratória de Inconstitucionalidade 5.509. 
12.	A mencionada norma estabelece que a prescrição nos processos de controle externo observará o disposto na Lei 9.873/1999 (art. 1º) , ou seja, que as pretensões punitiva e ressarcitória prescrevem em cinco anos (art. 2º) ou em três, se o processo ficar paralisado, pendente de julgamento ou despacho (art. 8º) .
13.	Nos arts. 4º e 5º da resolução, estão fixados os termos iniciais do prazo de prescrição e definidas as suas causas interruptivas, respectivamente. 
14.	Neste caso, pode-se considerar que o prazo de prescrição começou a ser contado em 10/3/2003, data da entrega da prestação de contas final (peça 1, p. 328) , conforme o inciso II do art. 4º do referido normativo.  
15.	Ainda que tenham ocorrido vários atos interruptivos da contagem do prazo de prescrição, consoante o histórico da tramitação do processo na fase interna (instrução à peça 38, p. 12-13) e as disposições do art. 5º e 8º, § 2º, da nova resolução, as evidências são de que o processo administrativo ficou parado pelo menos entre 30/11/2011 e 11/5/2015, sem movimentação (peça 1, p. 542-546, 598 e 607-608) , por prazo superior, portanto, a três anos. 
16.	Além disso, há indicativos de que a primeira análise das contas apresentadas em março de 2003 ocorreu em meados de 2007 (peça 1, p. 525) , também em prazo maior que três anos.
17.	Assim, em consonância com o estabelecido no art. 8º, caput, da Resolução-TCU 344/2022, ocorreu a prescrição intercorrente quanto às pretensões punitiva e ressarcitória.
18.	Diante desse cenário, e considerando que o débito em apuração neste processo é inferior ao montante especificado no art. 12, parágrafo único, do citado normativo, impõe-se, de ofício, determinar o arquivamento do processo, nos termos do art. 11 da norma.
19.	Esse desfecho, de fato, torna prejudicado o exame dos embargos de declaração. 
20.	Registro que, apesar da demora nos procedimentos a cargo da entidade concedente, deixo de determinar qualquer medida com o objetivo de apurar a responsabilidade funcional, reorientar a atuação administrativa ou enviar cópia da documentação pertinente ao Ministério Público da União, especialmente porque não há nos autos indícios de dolo, crime ou de prática de ato de improbidade administrativa ou de má-fé na execução do ajuste.
21.	Aliás, noto que é controversa a efetiva existência de débito no caso em comento, tendo em vista, por exemplo, as análises contidas nos pareceres iniciais elaborados neste processo pela unidade especializada e pelo Ministério Público junto ao Tribunal (peças 4-7) , respaldadas pelo recente Acórdão 2155/2022-TCU-Segunda Câmara (relatado pelo Ministro-Substituto Marcos Bemquerer Costa e colacionado pela embargante - peças 97-100) e fundamentadas, entre outras razões, na aprovação "física" do projeto sem ressalvas pela Finep (peça 1, p. 438-439) e na inexistência de dano ao erário em face, por si só, de pagamentos de serviços prestados pelas próprias Faculdades Católicas. 
	Ante o exposto, voto por que o Tribunal adote o acórdão que ora submeto à deliberação deste Colegiado. 
TCU, Sala das Sessões, em 1 de novembro de 2022.
Ministro BRUNO DANTAS 
Relator